【裁判字號】    94,訴,348
【裁判日期】    950831
【裁判案由】    拆除地上物返還土地
【裁判全文】
臺灣苗栗地方法院民事判決               94年度訴字第348號
原      告  丙○○
訴訟代理人  江錫麒律師
複  代理人  乙○○
被      告  丁○○○
訴訟代理人  歐東洋律師
複  代理人  甲○○
上列當事人間請求拆除地上物返還土地事件，本院於民國95年8
月25日言詞辯論終結，判決如下：
    主  文
被告應將坐落苗栗縣銅鑼鄉○○○段75、75─5 地號土地如附圖
所示下列土地上之圍牆及籃球場拆除後，並將下列土地返還原告
：(1)如附圖所示標示黃色部分面積188 平方公尺圍牆範圍內之土
地；(2)如附圖所示標示淺綠色部分面積574平方公尺範圍內之籃
球場；(3)如附圖所示標示咖啡色部分面積270 平方公範圍內之道
路。
原告其餘之訴駁回。
訴訟費用由被告負擔二分之一，餘由原告負擔。
本判決第一項於原告以新臺幣貳拾玖萬元為被告供擔保後，得假
執行；但被告如以新臺幣捌拾柒萬元為原告預供擔保，得免為假
執行。
原告其餘假執行之聲請駁回。
    事實及理由
一、原告起訴主張：坐落苗栗縣銅鑼鄉○○○段75、75─5 地號
    土地（以下簡稱系爭土地）為原告經本院拍賣而取得所有權
    ，被告無權占用系爭土地如附圖所示之下列土地：(1)如附圖
    所示標示粉紅色部分面積53平方公尺土地範圍內之房屋；(2)
    如附圖所示標示黃色部分面積188 平方公尺圍牆範圍內之土
    地；(3)如附圖所示標示淺綠色部分面積574 平方公尺範圍內
    之籃球場；(4)如附圖所示標示深綠色部分面積719 平方公尺
    範圍內之菜園；(5)如附圖所示標示藍色部分面積325 平方公
    尺範圍內之菜園；(6)如附圖所示標示咖啡色部分面積270 平
    方公尺範圍內之道路。為此，依民法第767 條規定，請求被
    告應將其無權占用原告所有系爭土地之房屋、圍牆、水泥籃
    球場及菜園等地上物拆除，並將占用之土地返還原告等語，
    並聲明：被告應將上開(1)(2)(3)(4)(5)(6)所示土地上之地上物拆
    除後，返還土地予原告，並陳明願供擔保聲請宣告假執行。
二、被告則以：本件系爭土地及其上之建築物，原均為訴外人羅
    德寬、羅智寬所共有，渠等二人於民國92年12月25日將建築
    物出售予被告。原告於94年5 月5 日經本院拍賣而取得系爭
    土地之所有權。按法院之拍賣，其性質亦屬買賣，依最高法
    院48年台上字第1457號判例意旨，自應推斷原告默許被告繼
    續使用系爭土地。另菜園部分為第三人李金福所占用種植，
    與被告無關。原告起訴請求拆屋還地，自無理由等語置辯，
    並聲明：原告之訴駁回，如受不利判決，願供擔保請准免為
    假執行。
三、本件系爭土地及其上之未辦保存登記建物，原均為訴外人羅
    德寬、羅智寬所共有，渠等二人於92年12月25日將該未辦保
    存登記建物讓與被告，現由被告占有使用中。原告於94 年5
    月5 日經本院拍賣而取得系爭土地之所有權。系爭土地如附
    圖所示標示粉紅色部分面積53平方公尺土地範圍內之房屋，
    及系爭土地如附圖所示標示黃色部分面積188 平方公尺圍牆
    範圍內之土地，及系爭土地如附圖所示標示淺綠色部分面積
    574 平方公尺範圍內之籃球場，及系爭土地如附圖所示標示
    咖啡色部分面積270 平方公尺範圍內之道路，現均為被告占
    有使用中之事實，為兩造所不爭執，並有原告所提土地登記
    謄本、地籍圖謄本、現場照片，及被告所提建築改良物買賣
    所有權移轉契約書、契稅繳款書等件附卷可憑，且經本院會
    同苗栗縣銅鑼地政事務所履勘現場，製有勘驗筆錄及土地複
    丈成果圖在卷可按，自堪信為真實。
四、按所有人對於無權占有或侵奪其所有物者，得請求返還之；
    對於妨害其所有權者，得請求除去之；有妨害其所有權之虞
    者，得請求防止之，民法第767 條定有明文。本件原告主張
    系爭土地如附圖所示標示粉紅色部分面積53平方公尺土地範
    圍內之房屋，及系爭土地如附圖所示標示黃色部分面積188
    平方公尺圍牆範圍內之土地，及系爭土地如附圖所示標示淺
    綠色部分面積574 平方公尺範圍內之籃球場，及系爭土地如
    附圖所示標示咖啡色部分面積270 平方公尺範圍內之道路，
    現均為被告占有使用中之事實，既為被告所不爭執，堪認屬
    實，已如上述，且上開圍牆及籃球場確係被告所設置等情，
    已據被告於本院93年度執字第248 號強制執行事件中陳述綦
    詳，亦據本院依職權調取本院上開強制執行卷宗查閱無訛，
    而被告就其占用上開土地有何合法占用之權源，又未據主張
    與舉證，則原告主張被告無權占用上開土地，自堪採信。從
    而，原告依上開民法第767 條規定，請求被告應將系爭土地
    如附圖所示標示黃色部分面積188 平方公尺範圍內土地上之
    圍牆，及系爭土地如附圖所示標示淺綠色部分面積574 平方
    公尺範圍內之籃球場拆除後，並將上開土地及系爭土地如附
    圖所示標示咖啡色部分面積270 平方公尺範圍內之道路土地
    返還原告，為有理由，應予准許。
五、原告另主張系爭土地如附圖所示標示深綠色部分面積719 平
    方公尺範圍內之菜園，及於系爭土地如附圖所示標示藍色部
    分面積325 平方公尺範圍內之菜園，為被告占用種植之事實
    ，則為被告所否認，並以該部分菜園為第三人李金福所占用
    種植等語置辯。經查，原告就其上開主張，並未舉證證明，
    而第三人李金福於本院履勘現場時確曾明確表示屋前菜園為
    其所種植，若地主要收回，隨時可配合等語，有勘驗筆錄在
    卷足憑。被告前揭所辯，堪信為真實，原告上開主張，為無
    足採。是系爭土地如附圖所示標示深綠色部分面積719 平方
    公尺範圍內之菜園，及系爭土地如附圖所示標示藍色部分面
    積325 平方公尺範圍內之菜園，既均非被告占有使用中，則
    原告依民法第767 條規定，請求被告返還該部分土地，自無
    理由，應予駁回。
六、次按土地及其土地上之房屋同屬一人所有，而僅將土地或僅
    將房屋所有權讓與他人，房屋受讓人與讓與人間推定在房屋
    得使用期間內，有租賃關係，民法第425 條之1 定有明文。
    又土地及土地上之房屋同屬一人所有，而僅將土地或房屋所
    有權讓與他人，或將土地及房屋同時或先後讓與相異之人時
    ，土地受讓人或房屋受讓人與讓與人間，或房屋受讓人與土
    地受讓人間，應推定在房屋得使用期限內有租賃關係存在，
    以維護社會經濟，並有最高法院88年度台上字第1034號判決
    可資參照。又土地與房屋為各別之不動產，各得單獨為交易
    之標的，且房屋性質上不能與土地使用權分離而存在，亦即
    使用房屋必須使用該房屋之地基，故土地及房屋同屬一人，
    而將土地及房屋分開同時或先後出賣，其間雖無地上權設定
    ，然除有特別情事，可解釋為當事人之真意，限於賣屋而無
    基地之使用外，均應推斷土地承買人默許房屋承買人繼續使
    用土地，此亦有最高法院48年台上字第1457號判例可資參照
    。再者，執行法院之拍賣，其性質屬於買賣之一種，依強制
    執行拍賣取得之土地，應與一般受讓人無異。經查，本件系
    爭75、75─5 地號土地及其上之未辦保存登記建物，原均為
    訴外人羅德寬、羅智寬所共有，渠等二人於92年12月25日將
    該未辦保存登記建物讓與被告，原告於94年5 月5 日經本院
    拍賣而取得系爭75、75─5 地號土地所有權之事實，堪信為
    真，已如上述，則參照前揭法律規定及最高法院判決、判例
    意旨，自應推定兩造於該未辦保存登記建物得使用期限內有
    租賃關係存在，以維護社會經濟。原告雖以系爭建物為未辦
    保存登記建物，被告無從因買賣取得所有權，充其量僅取得
    該房屋之處分權，應無上開最高法院判例之適用云云。惟查
    ，民法第425 條之1 之規定，在於保障社會經濟利益，兼顧
    受讓人利益，足認立法之宗旨，主在維護社會經濟，上述見
    解之適用，不因該房屋是否為合法建物而有異。是被告受讓
    之建物雖為未辦保存登記建物，未能依登記而取得所有權，
    仍應類推適用上開民法第425 條之1 之規定，而認係有權占
    用被告所有之系爭土地。從而，原告請求被告應將系爭土地
    如附圖所示標示粉紅色部分面積53平方公尺土地範圍內之房
    屋拆除，並將該部分土地返還原告，為無理由，不應准許。
七、本件原告勝訴部分，兩造陳明願供擔保聲請宣告假執行或免
    為假執行，核均無不合，爰分別酌定相當之擔保金額准許之
    。至原告敗訴部分，其假執行之聲請已失所依附，應予駁回
    。
八、本件事證已臻明確，兩造所提其餘之攻擊防禦方法，經審酌
    與本院前開判斷不生影響，爰不再予逐一論述，附此敘明。
九、據上論結，本件原告之訴為一部有理由，一部無理由，依民
    事訴訟法第79條、第390 條第2 項、第392 條第2 項，判決
    如主文。
中    華    民    國    95    年    8     月    31    日
                  民事庭法  官  王萬金
以上正本係照原本作成。
如對本判決上訴，須於判決送達後20日內向本院提出上訴狀。
                        書記官  劉碧雯
中    華    民    國    95    年    8     月    31    日


司法院資訊處製作；財團法人民間司法改革基金會備份。
